ACORDAO-COMPLETO-2338192

ACÓRDÃO 2785/2019 ATA 12/2019 - SEGUNDA CÂMARA

VISTOS, relatados e discutidos estes autos de recurso de reconsideração interposto por José Barros Sobrinho, pelo qual contesta o Acórdão 3771/2017-TCU-2.ª Câmara, o qual julgou suas contas irregulares, aplicando-lhe multa de R$ 5.000,00;
ACORDAM os Ministros do Tribunal de Contas da União, reunidos em sessão da Segunda Câmara, diante das razões expostas pelo relator, com fundamento nos arts. 32, I e 33 da Lei 8.443/1992 e no art. 285 do Regimento Interno, em:
9.1. conhecer do recurso e, no mérito, negar-lhe provimento;
9.2. dar ciência desta decisão ao recorrente, ao órgão regional da Procuradoria da República no Estado do Piauí, para as providências cabíveis, ex vi do § 7o, in fine, do art. 209 do Regimento Interno do TCU, bem como aos demais interessados.

Recurso de reconsideração interposto por José Barros Sobrinho, pelo qual contesta o Acórdão 3771/2017-TCU-2.ª Câmara, o qual julgou suas contas irregulares, aplicando-lhe multa de R$ 5.000,00.

Segunda Câmara

Município de União - PI.

3. Interessados/Responsáveis/Recorrentes:
3.1. Responsáveis: Gustavo Conde Medeiros (XXX.123.813-XX); José Barros Sobrinho (XXX.552.353-XX).
3.2. Recorrente: José Barros Sobrinho (XXX.552.353-XX).

13.1. Ministros presentes: Ana Arraes (Presidente), Augusto Nardes, Aroldo Cedraz (Relator) e Raimundo Carreiro.
13.2. Ministro-Substituto presente: André Luís de Carvalho.

ACORDAO-COMPLETO-2390100

Acórdão 5694/2020 - Segunda Câmara

AROLDO CEDRAZ

Ministro-Substituto Marcos Bemquerer Costa.

Transcrevo, a seguir, o parecer do Auditor Federal de Controle Externo Roberto Orind (peça 46) , o qual contou com a anuência do corpo diretivo da Secretaria de Recursos (peças 47 e 48) , bem como do Ministério Público junto ao TCU, nestes autos representado pelo Procurador Marinus Eduardo De Vries Marsico (peça 49) :
"INTRODUÇÃO
	Trata-se de recurso de reconsideração interposto por José Barros Sobrinho (peça 35) , pelo qual contesta o Acórdão 3771/2017-TCU-2.ª Câmara (Rel. Ministro-Substituto Marcos Bemquerer Costa) , prolatado na Sessão Ordinária realizada em 9/5/2017 (peça 20) . 
2.	A deliberação recorrida apresenta o seguinte teor:
9.1. excluir do polo passivo desta Tomada de Contas Especial o Sr. Gustavo Conde Medeiros;
9.2. nos termos dos arts. 1º, inciso I, 16, inciso III, alínea a, 19, parágrafo único, da Lei 8.443/1992, julgar irregulares as contas do Sr. José Barros Sobrinho, aplicando-se-lhe a multa prevista no art. 58, inciso I, da Lei 8.443/1992, no valor de R$ 5.000,00 (cinco mil reais) , fixando-lhe o prazo de 15 (quinze) dias, a contar da notificação, para que comprove, perante este Tribunal, com fundamento no art. 214, inciso III, alínea a, do RI/TCU, o recolhimento da referida importância aos cofres do Tesouro Nacional, atualizada monetariamente desde a data do presente Acórdão até a do efetivo recolhimento, se for paga após o vencimento, na forma da legislação em vigor;
9.3. autorizar, caso requerido, nos termos do art. 26 da Lei 8.443/1992, o parcelamento da dívida em até 36 (trinta e seis) parcelas mensais e sucessivas, esclarecendo ao responsável que a falta de pagamento de qualquer parcela importará no vencimento antecipado do saldo devedor (art. 217, § 2º, do Regimento Interno/TCU) , sem prejuízo das demais medidas legais;
9.4. autorizar, desde logo, nos termos do art. 28, inciso II, da Lei 8.443/1992, a cobrança judicial da dívida, caso não atendida a notificação;
9.5. enviar, para ciência, cópia deste Acórdão, bem como do Relatório e do Voto que o fundamentam, ao Fundo Nacional de Assistência Social e ao Município de União/PI.  
HISTÓRICO 
3.	O presente processo cuidou originalmente de Tomada de Contas Especial - TCE instaurada pelo Ministério do Desenvolvimento Social e Combate à Fome - MDS em desfavor de José Barros Sobrinho e Gustavo Conde Medeiros, ex-prefeitos de União/PI nas gestões, respectivamente, de 2009 a 2012 e 2013 a 2016. A motivação para a instauração do processo foi a omissão quanto ao dever de prestar contas dos recursos repassados ao município, pelo Fundo Nacional de Assistência Social - FNAS, na modalidade fundo a fundo, para despesas do Programa Proteção Social Básica - PSB e do Programa de Proteção Social Especial - PSE, no exercício de 2010.
4.	O Relatório de TCE 50/2015 atribuiu responsabilidade aos ex-prefeitos pelo valor integral repassado, montando a R$ 467.212,50 (peça 1, p. 188-198) . No âmbito do TCU foi realizada a citação apenas do Sr. José Barros Sobrinho, vez que as contas deveriam ser prestadas ainda em 2011, antes do início da gestão do Sr. Gustavo Conde Medeiros (peças 8-9) . As alegações de defesa (peças 11-15) foram analisadas, concluindo-se pela sua aceitação, vez que comprovado o nexo de causalidade entre as receitas geridas e as despesas previstas (peças 16-18) . 
5.	Todavia, vez que o responsável não justificou a omissão inicial, foi proposta pela Secex/PI a irregularidade das contas com a aplicação de multa, conforme jurisprudência do tribunal. O Acórdão 3771/2017-TCU-2.ª Câmara ora recorrido adotou a proposta da unidade técnica, após manifestações concordantes do MP/TCU (peça 19) e do relator a quo  (peças 21-22) .
EXAME DE ADMISSIBILIDADE
6.	Em exame preliminar de admissibilidade esta secretaria propôs conhecer o recurso de José Barros Sobrinho (peça 36) , suspendendo-se os efeitos dos itens 9.2 e 9.4 do Acórdão 3771/2017-TCU-2.ª Câmara, o que foi ratificado por Despacho do Ministro Aroldo Cedraz (peça 38) .  
EXAME DE MÉRITO
7.	Delimitação do recurso
7.1.	Constitui objeto do recurso de José Barros Sobrinho definir se as alegadas dificuldades para prestar contas no momento oportuno justificam a omissão que ensejou a multa aplicada pelo Acórdão 3771/2017-TCU-2.ª Câmara.  
8.	Da omissão em prestar contas  
8.1.	O recorrente atribui a omissão inicial em prestar contas a fatores alheios à sua vontade, decorrentes de dificuldades administrativas próprias de pequenos municípios. Argumenta que não houve prejuízo ao erário, afastando a existência de má-fé e configurando falha formal, sem ensejar qualquer tipo de penalidade. No recurso também é afirmado que a jurisprudência do TCU é pacífica pela regularidade das contas nesta situação, ainda que exista atraso na prestação, e alude a julgado do tribunal. 
Análise
8.2.	A prestação de contas dos recursos transferidos para emprego no Programa de Proteção Social Básica - PSB e no Programa de Proteção Social Especial - PSE, no exercício de 2010, definida no parágrafo primeiro, do artigo 12-A, da Lei 8742/1993 e parágrafo quinto, do artigo 8.º, da Lei 10836/2004, foi regulamentada pela Portaria MDS 625, de 10/08/2010, que assim dispôs:
	Art. 6º O instrumento de prestação de contas, denominado Demonstrativo Sintético Anual de Execução Físico Financeira, está contido no sistema informatizado SUAS Web, cujos dados deverão ser lançados pelos gestores municipais, estaduais e do Distrito Federal e submetidos à manifestação do Conselho de Assistência Social competente, quanto ao cumprimento das finalidades dos repasses.
§ 1º Compete ao MDS a análise das contas avaliadas pelos Conselhos de Assistência Social, realizadas por meio do SUASWeb.
§ 2º O lançamento das informações de que trata o caput realizar-se-á até o dia 30 de abril do ano seguinte ao término do exercício. (Redação dada ao parágrafo pela Portaria MDS nº 118, de 08.04.2011, DOU 12.04.2011) 
§ 3º Após o lançamento das informações pelos gestores, o Conselho de Assistência Social competente deverá se manifestar até 31 de maio do ano seguinte ao término do exercício, acerca do cumprimento das finalidades dos repasses, da execução dos serviços socioassistenciais e demais ações constantes no Plano de Ação. (NR) (Redação dada ao parágrafo pela Portaria MDS nº 118, de 08.04.2011, DOU 12.04.2011) 
§ 4º Excepcionalmente em relação aos processos de prestação de contas do exercício de 2010, os termos finais de que tratam os §§ 2º e 3º serão 31 de agosto de 2011 e 30 de setembro de 2011, respectivamente. (NR) (Redação dada ao parágrafo pela Portaria MDS nº 239, de 15.08.2011, DOU 17.08.2011) 
8.3.	Assim, as contas deviam ser prestadas ordinariamente pelos gestores até 30 de abril do ano seguinte para avaliação do Conselho de Assistência Social local, o qual, por sua vez, devia lançar sua manifestação até 31 de maio. Para os recursos geridos em 2010, como se observa do excerto acima, os prazos foram excepcionalmente estendidos, respectivamente, até 31 de agosto e 30 de setembro de 2011. 
8.4.	Portanto, se nos afigura que houve tempo bastante para a prestação de contas ao MDS na época oportuna. Por sinal, o recorrente se limita a argumentar que dificuldades operacionais, próprias de pequenos municípios, teriam impedido o encaminhamento das contas dentro do prazo previsto. No entanto, não esclareceu quais seriam exatamente estas dificuldades.
8.5.	A propósito, quando citado pela Secex/PI, o ex-prefeito alegou que as contas haviam sido encaminhadas equivocadamente ao Tribunal de Contas do Estado do Piauí ao invés do TCU. Ocorre que nos autos não consta algum comprovante sobre esse encaminhamento equivocado. E, ainda que seja o caso, não soa razoável que o tribunal estadual tenha deixado de alertar o ex-gestor sobre tal equívoco. 
8.6.	Em relação ao Acórdão 3274/2010-TCU-2.ª Câmara transcrito na peça recursal, foi então constatado que a responsável naquele caso prestara contas ao Fundo Nacional de Desenvolvimento da Educação - FNDE antes do encaminhamento das contas especiais ao TCU. 
8.7.	Assim, seguindo outros julgados do tribunal, a exemplo dos Acórdãos 6708/2009 e 1240/2010, ambos da 2.ª Câmara, além de orientações contidas em normativos como a Portaria Interministerial MPOG/MF/CGU 127/2008 e a Instrução Normativa-TCU 56/2007, então vigente, foi considerado que a omissão restara descaracterizada. 
8.8.	O momento anterior à citação do responsável pelo TCU marca o lapso temporal aceito pela jurisprudência da Corte de Contas para a apresentação das contas extemporaneamente, considerada somente nesse caso com falha formal. Veja-se o Acórdão 5916/2010-TCU-2.ª Câmara, (Rel. Min. Augusto Nardes) nos termos da 'Jurisprudência Selecionada' no portal/TCU: 
A omissão no dever de prestar contas fica caracterizada apenas a partir da citação feita pelo TCU. A apresentação da prestação de contas até o momento anterior ao da citação configura intempestividade no dever de prestar contas e deve ser considerada falha formal, hipótese que, aliada à demonstração da adequada e integral aplicação dos recursos, conduz ao julgamento das contas pela regularidade com ressalvas.
8.9.	O caso presente não se enquadra na situação tratada no acórdão trazido pelo recorrente, mas, ao contrário, se amolda à pacífica jurisprudência sobre o tema, ou seja, a apresentação extemporânea das contas sem justificativa para o atraso enseja a aplicação de multa ao gestor, ainda que seja possível afastar o débito calculado (v.g Acórdão 855/2015-TCU-Plenário; 3771/2017 e 4838/2017, ambos da 2.ª Câmara) . A omissão representa inobservância de comando constitucional sobre o relevante dever de prestar contas do emprego de recursos públicos geridos (artigo 70; CF) , e implica, ao final, na consequente movimentação da máquina pública, com os custos inerentes. 
CONCLUSÃO
9.	Das análises anteriores, conclui-se que o recorrente não logrou justificar satisfatoriamente a omissão quanto ao dever de prestar contas oportunamente dos recursos repassados ao município de União/PI, pelo Fundo Nacional de Assistência Social - FNAS, na modalidade fundo a fundo, para despesas do Programa de Proteção Social Básica - PSB e do Programa de Proteção Social Especial - PSE, no exercício de 2010.
DA PROPOSTA DE ENCAMINHAMENTO
10.	Ante o exposto, submete-se à consideração superior a presente análise do recurso de reconsideração interposto por José Barros Sobrinho contra o Acórdão 3771/2017-TCU-2.ª Câmara propondo-se, com fundamento nos artigos 32, I e 33, da Lei 8.443/1992, e artigo 285, do RI/TCU:
a) conhecer do recurso e, no mérito, negar-lhe provimento; 
b) dar conhecimento ao recorrente e aos demais interessados da decisão que vier a ser proferida."
É o Relatório.

Germano Tavares Pedrosa e Silva (OAB/PI 5.952; procuração à peça 10).

Procurador Marinus Eduardo De Vries Marsico.

Tomada de contas especial. Recursos transferidos pelo Fundo Nacional de Assistência Social. Omissão no dever de prestar contas. Alegações de defesa que comprovam a regular utilização dos recursos. Insubsistência do débito. Ausência de justificativa para a omissão. Multa. Contas Irregulares. Recurso de reconsideração. Argumentos insuficientes PARa justificar a omissão inicial em prestar contas. Não provimento.

TOMADA DE CONTAS ESPECIAL (TCE)

Secretaria de Recursos (Serur); Secretaria do TCU no Estado do Piauí (SEC-PI).

Cuidam os autos de Recurso de Reconsideração interposto por José Barros Sobrinho, pelo qual contesta o Acórdão 3771/2017-TCU-2.ª Câmara, o qual julgou suas contas irregulares, aplicando-lhe multa de R$ 5.000,00.
Preliminarmente, cabe ratificar o conhecimento do recurso por estarem preenchidos os requisitos de admissibilidade previstos nos artigos 32, I, e 33 da Lei Orgânica do Tribunal de Contas da União e no art. 285 do Regimento Interno.
O recorrente alega, em suma, que deixou de prestar contas devido a fatos decorrentes "da própria dificuldade administrativa existente nos municípios de pequeno porte" e que "não houve prejuízo à lisura das contas apresentadas".
Em sua manifestação, a Serur anota que a omissão no dever de prestar contas fica caracterizada apenas a partir da citação feita pelo TCU, tecendo as seguintes considerações relacionadas ao presente caso:
"8.3. Assim, as contas deviam ser prestadas ordinariamente pelos gestores até 30 de abril do ano seguinte para avaliação do Conselho de Assistência Social local, o qual, por sua vez, devia lançar sua manifestação até 31 de maio. Para os recursos geridos em 2010, como se observa do excerto acima, os prazos foram excepcionalmente estendidos, respectivamente, até 31 de agosto e 30 de setembro de 2011. 
8.4. Portanto, se (sic) nos afigura que houve tempo bastante para a prestação de contas ao MDS na época oportuna. Por sinal, o recorrente se limita a argumentar que dificuldades operacionais, próprias de pequenos municípios, teriam impedido o encaminhamento das contas dentro do prazo previsto. No entanto, não esclareceu quais seriam exatamente estas dificuldades.
8.5.	A propósito, quando citado pela Secex/PI, o ex-prefeito alegou que as contas haviam sido encaminhadas equivocadamente ao Tribunal de Contas do Estado do Piauí ao invés do TCU. Ocorre que nos autos não consta algum comprovante sobre esse encaminhamento equivocado. E, ainda que seja o caso, não soa razoável que o tribunal estadual tenha deixado de alertar o ex-gestor sobre tal equívoco."
De fato, a peça recursal apresentada limita-se à esfera argumentativa, não trazendo nenhum elemento capaz de comprovar as teses que apresenta para justificar a omissão no dever de prestar contas.
No meu sentir, então, o caso se amolda à jurisprudência pacífica desta Corte no sentido de que a apresentação da prestação de contas após a citação configura irregularidade que afronta explicitamente a Constituição Federal (art. 70) , pois atinge o dever fundamental do gestor público de tempestivamente demonstrar o regular uso dos recursos públicos a si confiados. Ademais, como bem anotou a Serur, a prestação de contas extemporânea implica na movimentação indevida da máquina pública, com os custos inerentes.
	Assim, incorporando os pareceres da Serur (peças 46-48) e do Parquet  (peça 49) às minhas próprias razões de decidir, concluo que não procedem as alegações do recorrente, razão pela qual VOTO por que este Tribunal adote a minuta de Acórdão que trago à apreciação deste Colegiado.
TCU, Sala das Sessões Ministro Luciano Brandão Alves de Souza, em 23 de abril de 2019.
AROLDO CEDRAZ 
Relator